ACORDAO-COMPLETO-2369374

ACÓRDÃO 7765/2019 ATA 31/2019 - SEGUNDA CÂMARA

VISTOS, relatados e discutidos estes recursos de reconsideração, interpostos por Eliézio Pinto da Costa e Henvil Transportes Ltda., contra o Acórdão 8691/2017-TCU-Segunda Câmara, que julgou suas contas irregulares, os condenou em débito e lhes aplicou multa.
ACORDAM os ministros do Tribunal de Contas da União, reunidos em sessão da 2ª Câmara, diante das razões expostas pela relatora, e com fundamento nos arts. 32, inciso I, e 33 da Lei 8.443/1992 c/c o art. 285 do Regimento Interno do TCU, em:
9.1. conhecer do recurso de reconsideração interposto por Eliézio Pinto da Costa e dar-lhe provimento, para excluí-lo da relação processual;
9.2. conhecer do recurso interposto pela empresa Henvil Transportes Ltda. e negar-lhe provimento, sem alteração dos demais termos do acórdão recorrido; e
9.3. dar ciência desta deliberação aos recorrentes, ao procurador-chefe da Procuradoria da República no Estado do Pará e aos demais interessados.

Recursos de reconsideração interpostos contra acórdão que julgou contas irregulares, com condenação dos responsáveis em débito e multa.

Segunda Câmara

Empresa Brasileira de Correios e Telégrafos - Diretoria Regional no Estado do Pará - ECT-DR/PA.

3. Recorrentes: Henvil Transportes Ltda. (CNPJ 83.892.117/0001-54) e Eliézio Pinto da Costa (CPF XXX.186.012-XX).

13.1. Ministros presentes: Augusto Nardes (na Presidência), Aroldo Cedraz, Raimundo Carreiro e Ana Arraes (Relatora).
13.2. Ministros-Substitutos presentes: Marcos Bemquerer Costa e André Luís de Carvalho.

ACORDAO-COMPLETO-2438543

Acórdão de Relação 8/2021 - Plenário

Acórdão de Relação

Henvil Transportes LTDA.

ANA ARRAES

ministro Aroldo Cedraz.

Transcrevo a seguir a instrução elaborada na Secretaria de Recursos - Serur, que contou com a anuência do Ministério Público junto ao TCU - MPTCU (peças 111 a 114) :
"INTRODUÇÃO
1. 	Na oportunidade, examinam-se os recursos de reconsideração, interpostos por Eliezio Pinto da Costa (peça 89) e Henvil Transportes Ltda. (peça 88) , contra o Acórdão 8691/2017-TCU-Segunda Câmara, in Ata 35 (peça 63) , vazado nos seguintes termos naquilo que interessa:
ACORDAM os Ministros do Tribunal de Contas da União, reunidos em Sessão da 2ª Câmara, ante as razões expostas pelo relator, em:
9.1. com fulcro nos arts. 1º, inciso I; 16, inciso III, alínea 'c'; 19, caput, e 23, inciso III, da Lei 8.443/92, julgar irregulares as contas dos Srs. Raimundo Nonato Pereira (CPF XXX.790.872-XX) , Eliézio Pinto da Costa (CPF XXX.186.012-XX) e da empresa Henvil Transportes Ltda. (CNPJ 83.892.117/0001-54) , e condená-los solidariamente ao pagamento das quantias especificadas a seguir, atualizadas monetariamente e acrescidas dos juros de mora, calculados a partir das datas indicadas, até as datas das efetivas quitações, fixando-lhes o prazo de 15 (quinze) dias, a contar da notificação do presente acórdão, para que comprovem, perante o Tribunal, o recolhimento dos débitos aos cofres da Empresa Brasileira de Correios e Telégrafos (ECT) , nos termos do art. 214, inciso III, alínea 'a', do Regimento Interno do TCU;
	Data de débito
	Valor (R$) 

	30/11/2004
	94.785,60

	31/5/2005
	94.785,60

	30/11/2005
	94.785,60

9.2. aplicar individualmente aos Srs. Raimundo Nonato Pereira (CPF XXX.790.872-XX) , Eliézio Pinto da Costa (CPF XXX.186.012-XX) e à empresa Henvil Transportes Ltda. (CNPJ 83.892.117/0001-54) , a multa prevista no art. 57 da Lei 8.443/1992, nos valores respectivos de R$ 5.000,00 (cinco mil reais) , R$ 5.000,00 (cinco mil reais) e R$ 20.000,00 (vinte mil reais) , fixando-lhes o prazo de 15 (quinze) dias, a contar da notificação, para que comprovem, perante o Tribunal, nos termos do art. 214, inciso III, alínea 'a', do Regimento Interno do TCU, o recolhimento das dívidas ao Tesouro Nacional, atualizadas monetariamente desde a data do presente acórdão até a dos efetivos recolhimentos, se forem pagas após o vencimento, na forma da legislação em vigor;
9.3. autorizar, desde logo, a cobrança judicial das dívidas, caso não atendidas as notificações, nos termos do art. 28, inciso II, da Lei 8.443/1992;
9.4. autorizar o pagamento parcelado das dívidas, se solicitado, em até 36 (trinta e seis) parcelas mensais e consecutivas, nos termos do art. 26 da Lei 8.443/1992, c/c o art. 217 do Regimento Interno do TCU, fixando o vencimento da primeira parcela em 15 (quinze) dias, a contar do recebimento da notificação do acórdão, e o das demais a cada 30 (trinta) dias, devendo incidir sobre cada parcela os respectivos encargos, na forma prevista na legislação em vigor;
9.5. alertar os responsáveis de que a falta de comprovação do recolhimento de qualquer parcela importará no vencimento antecipado do saldo devedor, nos termos do § 2º do art. 217 do Regimento Interno do TCU;
9.6. remeter cópia do presente acórdão à Procuradoria Regional da República no Estado do Pará, para as providências cabíveis, nos termos do § 7º, in fine, do art. 209 do Regimento Interno do TCU.
HISTÓRICO
2.	Cuidam os autos de Tomada de Contas Especial, instaurada em desfavor de Raimundo Nonato Pereira, então Diretor Regional da Empresa Brasileira de Correios e Telégrafos (ECT) no Estado do Pará; Eliezio Pinto da Costa, então Gerente de Administração da ECT no referido estado; e da empresa Henvil Transportes Ltda., para apurar possíveis irregularidades relacionadas à concessão de reequilíbrio econômico-financeiro no Contrato 97/2002 - DR/ECT/PA, cujo objeto era a prestação de serviços de transporte rodoviário de cargas na Linha Tronco Regional nº 12 (Belém/Marabá) . 
2.1. 	Os responsáveis foram revéis no processo e a empresa contratada teve suas alegações de defesa rejeitadas, sendo condenados solidariamente a ressarcir o prejuízo quantificado, bem como se lhes aplicou multa individual.
2.2. 	Irresignados, Eliezio Pinto da Costa e a empresa Henvil Transportes Ltda. interpuseram os recursos de reconsideração que adiante serão analisados.
EXAME DE ADMISSIBILIDADE
3.	Reitera-se o exame preliminar de admissibilidade (peças 100/103) , ratificado à peça 105 pela relatora, Exma. Ministra Ana Lúcia Arraes de Alencar, que concluiu pelo conhecimento dos recursos de reconsideração interpostos por Eliezio Pinto da Costa e Henvil Transportes Ltda., contra o Acórdão 8691/2017-TCU-Segunda Câmara, suspendendo os efeitos dos subitens 9.1, 9.2 e 9.3, eis que preenchidos os requisitos processuais aplicáveis à espécie recursal, devendo tal suspensão dos efeitos dos subitens recorridos ser estendida a Raimundo Nonato Pereira.
EXAME TÉCNICO
4.	Delimitação
4.1.	Constitui objeto do recurso interposto por Eliezio Pinto da Costa verificar se a descentralização da atividade de gestão de contratos afasta sua responsabilidade pela repactuação de preços impugnada.
4.2. 	No que diz respeito ao recurso interposto pela empresa Henvil Transportes Ltda., deve-se verificar se:
	a) prescreveu o débito que lhe foi imputado solidariamente com os demais gestores;
	b) apresentou novos argumentos ou documentos que justifiquem à diferença percentual inquinada e relacionada à necessária repactuação contratual; 
	c) o ônus da prova a cargo do TCU o exime de responsabilidade; e
	d) ocorreu a prescrição da pretensão punitiva em relação a alguma das irregularidades apuradas.
Eventual irresponsabilidade do recorrente face à descentralização da atividade de gestão operacional dos contratos
5.	Em breve síntese, o recorrente sustenta que a empresa pública jurisdicionada reestruturou as atribuições dos seus gestores por meio da Comunicação Interna 5/2002, da presidência dos Correios, refugindo a sua competência os atos de gestão relativos à repactuação dos preços do contrato fiscalizado, não devendo por isso ser responsabilizado.
Análise
5.1. 	Compulsando o documento apresentado (peça 89, p. 30/44) , especificamente seu anexo 5 (peça 89, p. 38/42) , verifica-se que ao gestor administrativo foi atribuída a competência de prestar apoio técnico ao gestor operacional do contrato, quando solicitado, para as atividades de prorrogação contratual, acréscimos e supressões, rescisão, aplicação de penalidades e demais atividades de responsabilidade da gestão operacional, nos termos do subitem 1.4.c.
5.2. 	Por seu turno, ao gestor operacional do contrato cabia, consoante disposto no subitem 1.2.i, 'observar os prazos contratuais e legais, bem como os valores financeiros executados, para fins de acréscimos ou supressões, repactuações, prorrogações ou de reabertura do processo licitatório, em tempo hábil, consultando, previamente, o Gestor Financeiro quanto às dotações e saldo orçamentários e disponibilidade financeira do caixa da Empresa, de forma a garantir a continuidade do serviço ou do fornecimento do material'.
5.3. 	Também não é despicienda a atuação no gestor financeiro na correta aplicação dos recursos financeiros da Empresa, verifica-se que, de acordo com os subitens 1.2.a e 1.2.i, a ele competia conferir a adequação do pagamento indicado pelo Gestor operacional, comparando aspectos de preço, quantidade e prazo indicados no documento de cobrança com as condições previstas no contrato que lhe dá a origem, bem como prestar apoio técnico ao gestor operacional, quando por ele solicitado, para as atividades relacionadas ao reequilíbrio econômico-financeiro, repactuação e reajuste de preços do contrato.
5.4. 	Acrescente-se que competia também ao gestor jurídico dos contratos prestar esse mesmo apoio técnico, quando solicitado, nos termos do subitem 1.5.c.
5.5. 	De plano, percebe-se que a atividade de revisão contratual voltada para o reequilíbrio econômico-financeiro da avença administrativa competia precipuamente ao gestor operacional, sendo auxiliado nessa tarefa pelos gestores administrativo, financeiro e jurídico. 
5.6. 	Ademais, o gerente administrativo juntou aos autos cópias do processo 10/2004 e dos Relatórios 22 e 29/2005 (peça 89, p. 57/181) , similares ao processo que originou o 4° termo aditivo ao Contrato 97/2002, demonstrando naqueles processos que o gerente operacional do contrato de transporte foi quem elaborou, analisou e definiu o novo preço por quilômetro, contando à época com o apoio técnico da Assessoria Jurídica, por meio da Nota Jurídica 337/2004 (peça 89, pp. 76-78) .
5.7. 	Aliás, foi o gerente operacional que analisou a composição dos custos da contratada, requerendo junto a ela a comprovação dos aumentos dos seus insumos (Carta COPT/GEPLAQ/GCTCE/DR/PA 206/2004) , realizou também pesquisa de mercado entre empresas do mesmo ramo, para obter parâmetro de definição do limitador do reajuste do contrato vigente e, posteriormente, emitir Relatório 10/2004 - COPT/GEPLAQ/GCTCE/DR/PA, indicando o novo preço a ser praticado naquele contrato. Destaque-se, por oportuno, que esse relatório se referia também à repactuação de preços que deveria ser realizada em favor da empresa, ora recorrente, Henvil Transportes Ltda., no âmbito do Contrato 71/2000.
5.8. 	Por inspeção, verifica-se que esse relatório foi assinado pelo gestor do contrato, encaminhado ao coordenador de planejamento e transporte, ao gerente de planejamento e qualidade, sendo em seguida submetido à apreciação do Diretor Regional do Correios, que solicitou parecer jurídico da assessoria respectiva (peça 89, p. 75) .
5.9. 	Como destacado pelo recorrente (peça 89, p. 10) , releve-se que a competência da gerência administrativa nesse processo se restringiu à emissão de um relatório técnico contendo um resumo de todos os atos do processo, para que o Diretor Regional dos Correios definisse o novo preço por meio de termo aditivo e publicação do Diário Oficial da União (DOU) .
5.10. 	Em que pese o relatório de referência que foi juntado aos autos não se referir ao processo que originou o termo aditivo do Contrato 97/2002, pode-se acolher a tese do recorrente de que não teve também neste processo de repactuação contratual de preços participação no procedimento decisório de definição do novo preço de transporte, limitando-se à assinatura do termo aditivo apenas para dar publicidade via DOU ao ato de gestão praticado.
5.11. 	O TCU, bem como a doutrina e a jurisprudência pátria, quando se trata de perquirir a responsabilidade administrativa com base no nexo de causalidade, adotam majoritariamente a teoria do dano direto e imediato, também chamada teoria da interrupção do nexo causal, consagrada no art. 403 do Código Civil de 2002. Sob o prisma da teoria do dano direto e imediato, nos casos em que o dano ao erário decorre de um conjunto de causas, também chamadas de concausas, não se podendo apontar uma única causa para sua ocorrência, deve-se verificar se a conduta possui relação direta e imediata com o dano, bem como se ela foi decisiva e necessária para sua ocorrência (v. g. Acórdão 2760/2018-TCU-Plenário; 1501/2018 - 1ª Câmara; 1721/2016 - Plenário) .
5.12. 	Exatamente alicerçado nessa tese, não se vislumbra que o ato de gestão do então gerente administrativo da regional dos Correios no Estado do Pará de dar publicidade à decisão tomada pelo diretor regional da entidade, com base no relatório produzido pelo gestor operacional do contrato e apoiado no parecer jurídico emitido pela assessoria competente, tenha sido determinante, direto ou imediato do prejuízo causado, razão pela qual seu recurso deve ser provido, sendo eximido de qualquer responsabilidade.
5.13. 	Logicamente, por ter tomado a decisão de aceitar a repactuação de preços acima dos valores médios de mercado, essa mesma análise não se aproveita em relação ao então diretor regional dos Correios no Estado do Pará, Sr. Raimundo Nonato Pereira, que não recorreu da decisão.
Suposta prescrição da ação de ressarcimento
6. 	Preliminarmente, a empresa Henvil Transportes Ltda., em breve síntese, alega a prescrição do débito que lhe foi imputado por meio do acórdão recorrido, afirmando que a jurisprudência do STF a respeito da matéria, restringe a ação de ressarcimento às situações que revelem prática de improbidade administrativa.
Análise
6.1.	Para melhor elucidar o tema, convém reproduzir excerto do voto condutor do Acórdão 8712/2017-TCU-Segunda Câmara, de relatoria do Exmo. Ministro Augusto Nardes, que enfrentou exaustivamente a questão suscitada pela recorrente em sede de embargos de declaração no âmbito do TC Processo 020.045/2015-8:
'4. Quanto ao julgado utilizado como paradigma pela embargante para sustentar a prescrição do débito (RE 852.475 - STF) , permito-me tecer algumas considerações.
5. O então relator do RE 852.475, Ministro Teori Zavascki, assinalou que no RE 669.069, também de sua relatoria, o STF reconheceu a repercussão da matéria no sentido de que 'é prescritível a ação de reparação de danos à Fazenda Pública decorrente de ilícito civil'. Entretanto, essa tese não alcançou prejuízos que decorram de atos de improbidade administrativa, espécie de ilícito civil, regidos pela Lei 8.429/1992, ou os de direito penal, que permanecem, portanto, imprescritíveis.
6. Dessa decisão, o Procurador-Geral da República, Rodrigo Janot, opôs embargos de declaração, o que instou o STF, em 16/6/2016, a posicionar-se mais claramente acerca de alguns pontos, especialmente quanto à delimitação do alcance do julgado, não obstante formalmente tenha rejeitado os embargos:
a) a tese da prescritibilidade alcança somente os atos danosos ao Erário que violem normas de direito privado, como, por exemplo, acidentes de trânsito provocados por agentes públicos ou privados que causem dano ao Erário;
b) A prescritibilidade da pretensão de ressarcimento ao Erário em face de agentes públicos por ato de improbidade administrativa, objeto do Tema 897 de repercussão geral, ou atos cometidos no âmbito de relações jurídicas de caráter administrativo, não foi alcançada pela tese da prescritibilidade fixada no julgado embargado;
c) a tese firmada no julgamento do MS 26.210/DF (prescrição de ressarcimento fundado em título oriundo de tribunal de contas) encontra-se pendente de apreciação definitiva nos autos do RE 636.886.
7. O então relator do Recurso Extraordinário 636.886, Exmo. Min. Teori Zavascki, assim se manifestou, em 13/5/2016:
'3. Não se desconhece que, ao apreciar o MS 26.210 (Rel. Min. RICARDO LEWANDOWSKI, Tribunal Pleno, DJe de 10/10/2008) , impetrado contra acórdão do TCU proferido em tomada especial de contas, este STF assentou a imprescritibilidade de pretensão de ressarcimento ao Erário análoga à presente. No entanto, no julgamento do já citado RE 669.069, houve manifestações dos juízes desta Corte em sentido aparentemente diverso do fixado no precedente, formado quando a composição do Supremo era substancialmente diversa. Em face disso, incumbe submeter novamente à análise do Plenário desta Corte, sob a sistemática da repercussão geral, o alcance da regra estabelecida no § 5º do art. 37 da CF/88, relativamente a pretensões de ressarcimento ao Erário fundadas em decisões de Tribunal de Contas. 4. Diante do exposto, manifesto-me pela existência de repercussão geral da questão suscitada.'
8. Foi então assentado o seguinte tema de repercussão geral (Tema 899) : 'Possui repercussão geral a controvérsia relativa à prescritibilidade da pretensão de ressarcimento ao Erário fundada em decisão de Tribunal de Contas'.
9. Por meio da Petição/STF 34.087/2016, este Tribunal de Contas da União postulou a habilitação no RE 636.886, na qualidade de amicus curiae, o que foi deferido pelo Relator, Min. Teori Zavascki, em decisão de 29/9/2016. O então Ministro do STF determinou igualmente
'a suspensão do processamento de todas as demandas pendentes em tramitação no território nacional, mas exclusivamente aquelas em que esteja em debate a prescrição do pedido de ressarcimento ao Erário baseado em título de Tribunal de Contas. Oficie-se aos Presidentes de todos os Tribunais do país e da Turma. Nacional de Uniformização dos Juizados Federais, com cópia desta decisão e do acórdão do Supremo Tribunal Federal em que se reconheceu a repercussão geral. A comunicação aos juízos de 1º grau e às turmas recursais de juizados deverá ser feita pelo Tribunal de 2ª instância com os quais mantenham vinculação administrativa'
10. Entrementes, com o falecimento do Min. Teori, foi nomeado, em 22/3/2017, novo relator do RE 636.886, o Min. Alexandre de Moraes, permanecendo pendente de decisão definitiva o referido recurso extraordinário.
11. Ao fim e ao cabo, a decisão de suspensão de processamento de demandas em que esteja em debate a prescrição do pedido de ressarcimento ao Erário baseado em título de Tribunal de Contas alcançou tão somente a fase judicial de cobrança do título extrajudicial exarado com a decisão das Cortes de Contas, não atingindo diretamente os processos de contas em trâmite neste Pretório de Contas, em face do princípio da independência das instâncias administrativa e judicial'
6.2. 	O julgamento do referido recurso extraordinário está pautado para julgamento pelo STF no dia 30/05/2019, conforme publicação do DJe 273, p. 24, de 19/12/2018. De toda sorte, não afetará em nada a análise do recurso aqui sob reconsideração, porquanto o incidente específico tratado no âmbito da TCE instaurada não foi objeto de ação em que se perquira a improbidade administrativa dos agentes envolvidos.
6.3. 	Resumindo, o reconhecimento da prescrição de ações de ressarcimento ao erário no julgamento do Recurso Extraordinário 636.886/AL não atinge os processos de controle externo, uma vez que a decisão do STF se aplica apenas a ações de reparação de danos à Fazenda Pública decorrente de ilícito civil, ou seja, circunscreve-se à prática de atos danosos ao erário que violem normas de Direito Privado, permanecendo imprescritíveis as pretensões de ressarcimento decorrentes de Tomadas de Contas Especiais, nos termos do art. 37, § 5º, da Constituição Federal (v. g. Acórdão 2469/2018-TCU-Plenário; 7930/2018 - 2 ª Câmara; 4053/2018 - 2 ª Câmara) , razão pela qual tal preliminar deve ser rejeitada.
Alegada inexistência de débito
7. 	A empresa Henvil Transportes Ltda. sustenta que as diferenças que lhe foram pagas via termo aditivo eram devidas e compatíveis com os preços praticados pelo mercado. No entanto, limitou-se a discorrer sobre as diferenças conceituais de revisão, reajuste e repactuação de preços, alegando também que o 3º termo aditivo é inconsistente graças a erro de avaliação da unidade técnica, a qual não considerou o aumento de viagens semanais de 5 para 6, elevando o valor do contrato de R$ 140.137,80 para R$ 168.168,00, diferença apurada entre o 1º e 3º termos aditivos.
Análise
7.1. 	Despicienda aqui se torna a discussão acerca de conceitos de direito administrativo sobre o tema, importa sim saber se o reequilíbrio econômico-financeiro do contrato era devido e se não extrapolou os limites legais permitidos.
7.2. 	Segundo o TCU, o reequilíbrio contratual sem as devidas justificativas, referente ao quarto aditivo do Contrato 97/2002 - DR/ECT/PA, foi de 56,36%, o qual não se confunde com o limite contratual para reajuste previsto no subitem 5.1.4, baseado no IGP-M do período, calculado em 23,35%.
7.3. 	Tal percentual de 56,36% foi estimado com base na majoração indevida do preço do quilômetro no serviço de transporte rodoviário, que era de R$ 1,10 e passou a ser de R$ 1,72, a partir do quarto termo aditivo, vigente a partir de 8/4/2004. Consequentemente, o valor estimado do contrato foi majorado de R$ 168.168,00 para R$ 262.953,60 (para vigência de seis meses) . E a diferença do número de viagens semanais alegada pelo recorrente alterou sim o valor do contrato de R$ 140.137,80 para R$ 168.168,00, sendo este último considerado para o cálculo do reequilíbrio indevido, não subsistindo a alegação de erro que eventualmente teria sido cometido pela unidade técnica na quantificação do prejuízo decorrente.
7.4. 	Registre-se que para o combustível, o qual compunha o custo unitário do serviço de transporte prestado, chegou-se a estabelecer preço de até 40% acima do preço médio praticado no mercado. E para diversos outros itens, foi aplicado percentual linear de majoração dos preços também da ordem de 40%.
7.5. 	Como não foram apresentados os registros de viagens do período compreendido entre 20/2/2004 e 8/10/2005, considerou-se que o trajeto Belém/Marabá/Belém foi realizado sempre se percorrendo a distância de 980 km, utilizando essa distância para se determinar o valor estimado dos contratos semestrais firmados.
7.6. 	Acresça-se que embora o reequilíbrio econômico-financeiro tenha surtido efeito antes da vigência do terceiro termo aditivo, em 8/4/2004, por opção mais conservadora em benefício dos devedores solidários, considerou-se que o débito foi gerado entre o início da vigência do 3º TA (8/4/2004) e o final da vigência do 6 º TA (8/10/2005) , abrangendo três semestres. O sexto aditivo foi o último celebrado pelos responsáveis que geraram o reequilíbrio. O débito semestral em valor original corresponde ao valor do contrato com reequilíbrio (R$ 262.953,60) diminuído do valor contratual sem reequilíbrio (R$ 168.168,00) , conforme quadro demonstrativo a seguir:
	Termo aditivo
	Data
	Valor histórico do débito (R$) 

	3º
	30/11/2004
	94.785,60

	5º
	31/05/2005
	94.785,60

	6º
	30/11/2005
	94.785,60

7.7. 	E assim fica comprovada a existência de majoração indevida no custo unitário dos transportes prestados pela recorrente, não merecendo prosperar também essa razão recursal apresentada pelo recorrente.
Suposta irresponsabilidade do terceiro contratado pela administração
8. 	Em síntese, a recorrente alega que o ônus da prova sobre as ocorrências ilegais imputadas a terceiros contratados pela Administração pública cabe ao TCU, devendo o gestor demonstrar a correta e regular aplicação dos recursos públicos e não a empresa recorrente.
Análise
8.1. 	De fato, há jurisprudência recente nesse sentido (v. g. Acórdão 901/2018-TCU-Segunda Câmara) . Confiram-se outros julgados:
'O terceiro que recebe pagamento da Administração pela prestação de serviços ou fornecimento de bens não tem o dever de prestar contas dos valores recebidos, pois não é, nessa condição, gestor de recursos ou bens públicos.' (Acórdão 1085/2015-TCU-Plenário, Boletim de Jurisprudência TCU 81/2015) 
'O terceiro que recebe pagamento da Administração pela prestação de serviços ou fornecimento de bens não tem o dever de prestar contas dos valores recebidos, pois não é, nessa condição, gestor de recursos ou bens públicos. Cabe ao TCU o ônus de provar que o terceiro beneficiário do pagamento concorreu de alguma forma para o cometimento do dano apurado. Os responsáveis por demonstrar a regularidade das despesas são os gestores que autorizaram os pagamentos inquinados.' (Acórdão 5344/2014-TCU-Primeira Câmara, Boletim de Jurisprudência TCU 56/2014) 
8.2. 	No entanto, conforme demonstrado no item 7 desta, o TCU comprovou ter a empresa recorrente concorrido para o dano ao erário ao receber mais do que previsto em contrato a título de reequilíbrio econômico-financeiro. E dessa forma, na hipótese de dano ao erário de responsabilidade de agente público e de empresa contratada, ambos devem ter as contas julgadas irregulares e ser condenados solidariamente ao ressarcimento do prejuízo causado, nos termos dos arts. 70 e 71, inciso II, da Constituição Federal, c/c os arts. 5º, inciso II, e 16, § 2º, da Lei 8.443/1992 (v. g. Acórdãos 368/2018; 2876/2018; 29/2018; todos do Plenário) .
Eventual prescrição da pretensão punitiva
9.	Há se perquirir se ocorreu a prescrição da pretensão punitiva em relação a alguma das irregularidades apuradas. 
Análise
9.1. 	Conforme jurisprudência pacífica do TCU, a pretensão punitiva do TCU subordina-se ao prazo geral de prescrição de dez anos estipulado no art. 205 da Lei 10.406/2002 (Código Civil) , cuja contagem se inicia na data de ocorrência da irregularidade sancionada e se interrompe, uma única vez, na data do ato que ordenar a citação, a audiência ou a oitiva da parte, nos termos do art. 202, inciso I, do mesmo diploma legal (v. g. Acórdão 178/2018-TCU-Plenário; 10364/2017 - 2ª Câmara) .
9.2. 	No presente caso, a citação dos responsáveis foi ordenada via subitem 9.2 do Acórdão 141/2014-TCU-Plenário, exarado na sessão de 29/01/2014. Como a primeira parcela dos débitos remonta historicamente à data de 30/11/2004, verifica-se que não se passaram mais de dez anos desde então até a data que ordenou a citação dos responsáveis, não incidindo prescrição sobre parcela alguma dos débitos imputados, sendo pois plenamente cabível a aplicação da multa do art. 57 da Lei 8.443/1992.
PROPOSTA DE ENCAMINHAMENTO
10. 	Ante o exposto, submete-se à consideração superior a presente análise dos pedidos de reconsideração interpostos por Eliezio Pinto da Costa e pela empresa Henvil Transportes Ltda., contra o Acórdão 8691/2017-TCU-Segunda Câmara, propondo-se, com fundamento no art. 48, parágrafo único, da Lei 8.443, de 1992:
	I - conhecer do recurso interposto por Eliezio Pinto da Costa, para, no mérito, dar-lhe provimento, excluindo-o da relação processual; 
	II - conhecer do recurso interposto pela empresa Henvil Transportes Ltda., para, no mérito, negar-lhe provimento, mantendo inalterados os demais termos do acórdão recorrido;
	III - dar ciência da deliberação que vier a ser proferida aos recorrentes, ao Sr. Raimundo Nonato Pereira, à Procuradoria da República no Estado do Pará e à Empresa Brasileira de Correios e Telégrafos."
É o relatório.

Edison Messias de Almeida (OAB/PA 9.516) representando a Henvil Transportes Ltda.

Procurador Marinus Eduardo De Vries Marsico.

RECURSOS DE RECONSIDERAÇÃO EM TOMADA DE CONTAS ESPECIAL. INDEVIDA CONCESSÃO DE REEQUILÍBRIO ECONÔMICO-FINANCEIRO DE CONTRATO. CONTAS IRREGULARES. DÉBITO. MULTA. CONHECIMENTO. PROCEDÊNCIA DE UM DOS RECURSOS. PROVIMENTO NEGADO AO OUTRO. CIÊNCIA.

TOMADA DE CONTAS ESPECIAL (TCE)

Secretaria de Recursos - Serur.

Estão em apreciação os recursos de reconsideração interpostos por Eliézio Pinto da Costa e Henvil Transportes Ltda. contra o Acórdão 8691/2017-TCU-Segunda Câmara, que julgou suas contas irregulares, os condenou em débito e lhes aplicou multa.
2.	Esta tomada de contas especial foi instaurada por força do Acórdão 141/2014-TCU-Plenário (TC Processo 022.434/2008-2) , que deliberou acerca de denúncia sobre possíveis irregularidades em licitações e na execução de contratos de natureza diversa, praticadas no âmbito da Diretoria-Geral no Pará da Empresa Brasileira de Correios e Telégrafos - ECT-DR/PA. Foram autuados três processos apartados de TCE, um para cada contrato, sendo que estes autos tratam do Contrato 97/2002. Neste ajuste, celebrado entre a ECT-DR/PA e a Henvil Transportes Ltda. para prestação de serviços de transporte rodoviário de cargas, foi apontado sobrepreço decorrente da concessão indevida de reequilíbrio econômico-financeiro em favor da empresa contratada.
3.	O débito constante da decisão recorrida possui o valor histórico de R$ 284.356,80 e foi imputado solidariamente a Raimundo Nonato Pereira, então diretor regional da ECT no Estado do Pará, a Eliézio Pinto da Costa, então gerente de administração da ECT no Estado do Pará, e à Henvil Transportes Ltda. Os dois agentes públicos foram multados em R$ 5.000,00, e a empresa foi apenada em R$ 20.000,00.
4.	Quanto à admissibilidade, ratifico os termos do despacho à peça 105 e, ao acolher a análise empreendida pela Secretaria de Recursos - Serur, conheço dos recursos de reconsideração, porquanto se encontram preenchidos os requisitos do arts. 32, inciso I, e 33 da Lei 8.443/1992 c/c o art. 285 do Regimento Interno. 
5.	O exame da Serur, endossado pelo Ministério Público junto ao TCU - MPTCU (peças 111 a 114) , propôs que seja provido o recurso de Eliézio Pinto da Costa para excluí-lo da relação processual, e que seja negado provimento ao da empresa.
6.	Acolho tais manifestações, cujos fundamentos adoto como razões de decidir.
7.	Em suas razões recursais, Eliézio Pinto da Costa afirmou que a ECT reestruturou as atribuições dos seus gestores por meio da Comunicação Interna 5/2002, da presidência dos Correios, de modo que refugiram de sua competência os atos de gestão relativos à repactuação dos preços do Contrato 97/2002.
8.	Em análise da documentação acostada ao processo pelo recorrente (peça 89, p. 30/44) , verifica-se que ao gestor administrativo (sua ocupação à época) cabia prestar apoio ao gestor operacional do contrato, quando solicitado, para as atividades de prorrogação contratual, acréscimos e supressões, rescisão, aplicação de penalidades e demais atividades de responsabilidade da gestão operacional. A este último competia "observar os prazos contratuais e legais, bem como os valores financeiros executados, para fins de acréscimos ou supressões, repactuações, prorrogações ou de reabertura do processo licitatório, em tempo hábil, consultando, previamente, o gestor financeiro quanto às dotações e saldo orçamentários e disponibilidade financeira do caixa da empresa, de forma a garantir a continuidade do serviço ou do fornecimento do material". Aos gestores financeiro e jurídico também competia prestar apoio técnico ao gestor operacional quando houvesse solicitação, de modo que a atividade de revisão contratual voltada para o reequilíbrio econômico-financeiro do ajuste cabia precipuamente ao gestor operacional, sendo auxiliado nessa tarefa pelos demais gestores referenciados.
9.	Dessa forma, o recorrente não teve participação no procedimento decisório de definição do novo preço de transporte na repactuação contratual, de maneira que se limitou a assinar o termo aditivo apenas para dar publicidade via Diário Oficial da União (DOU) ao ato de gestão praticado. Portanto, não se vislumbra que a conduta do gestor administrativo de dar publicidade à decisão tomada pelo diretor regional dos Correios, com base no relatório produzido pelo gestor operacional do contrato e apoiado no parecer jurídico emitido pela assessoria competente, tenha sido determinante do prejuízo causado, razão pela qual dou provimento ao seu recurso para excluí-lo da relação processual.
10.	Quanto à Henvil Transportes Ltda., esta trouxe os seguintes argumentos em sua defesa:
	(i) houve prescrição da ação de ressarcimento ao erário e da pretensão punitiva;
	(ii) inexiste débito, já que as diferenças que lhe foram pagas via termo aditivo eram devidas e compatíveis com os preços praticados no mercado;
	(iii) existe a suposta irresponsabilidade do terceiro contratado pela administração.
11.	Ressalto que são imprescritíveis as ações de ressarcimento em favor do erário, nos termos do art. 37, § 5º, da Constituição Federal e da Súmula TCU 282.
12.	Ademais, inexiste prescrição da pretensão punitiva, conforme análise já realizada na decisão recorrida: "aplica-se o disposto no Acórdão 1441/2016-TCU-Plenário, tendo em vista as datas de ocorrência das irregularidades apuradas (assinatura do quarto termo aditivo em 2/4/2004 e demais, até 30/11/2005) , e a interrupção do prazo que corre à conta da responsabilização dos responsáveis, face à data em que foi ordenada a citação (29/1/2014) ".
13.	No que tange ao débito, consta o seguinte exame no voto condutor do acórdão vergastado:
"9.	No caso em tela, conforme destacado no âmbito do Acórdão 141/2014-TCU-Plenário, verificou-se, por exemplo, a ocorrência de 'reajuste contratual sem as devidas justificativas, referente ao quarto aditivo do Contrato 97/2002 - DR/ECT/PA, da ordem de 56,36%, superior ao IGP-M (23,35%) , limite para o reajuste de preços, conforme item 5.1.4 do termo contratual (item III.148 da instrução de 22/11/2010) '.
10.	Nesse contexto, os gestores regionais da ECT autorizaram a majoração do preço do quilômetro no serviço de transporte rodoviário, de R$ 1,10 para R$ 1,72, indevidamente e sem justificativa plausível. Como bem avaliado pela Secex-PA, 'não houve comprovação de que entre a época da celebração do Contrato 97/2002 (9/10/2002) e a época do pedido de reequilíbrio pela contratada (22/12/2003) os custos da contratada sofreram acréscimos retardadores ou impeditivos da execução do ajustado e decorreram de fatos imprevisíveis ou previsíveis de consequências incalculáveis, segundo prescreve o art. 65, inciso II, alínea 'd', da Lei 8.666/1993'".
11.	Para determinado item do contrato (custo combustível) , chegou-se a estabelecer preço até 40% acima do preço médio praticado no mercado, alterando-se o equilíbrio econômico-financeiro do Contrato 97/2002 em desfavor da ECT, sem justificativa apta para tanto. E para diversos outros itens, foi aplicado percentual linear de majoração dos preços também da ordem de 40%, enquanto a variação do IGP-M (índice do contrato) , para o período apurado, totalizou 23,35%." (grifos acrescidos) 
14.	Os argumentos da recorrente que discutem conceitos de Direito Administrativo sobre o tema e apontam erro de avaliação da unidade técnica, conforme análise do relatório precedente, não são hábeis a demonstrar a legalidade dos acréscimos contratuais em razão de reequilíbrio econômico-financeiro. A empresa não conseguiu comprovar que as diferenças a ela pagas via termo aditivo eram devidas e compatíveis com os preços de mercado. 
15.	No que se refere ao último ponto, de fato, existe jurisprudência no sentido de que o ônus da prova sobre as ocorrências ilegais imputadas a terceiros contratados pela administração pública cabe ao TCU, devendo o gestor demonstrar a correta e regular aplicação dos recursos públicos, e não a empresa. Contudo, tal alegação não socorre a recorrente, já que esta Corte de Contas comprovou que a Henvil Transportes Ltda. se beneficiou de prejuízo aos cofres públicos ao receber mais do que o previsto em contrato a título de reequilíbrio econômico-financeiro. Assim, na hipótese de dano ao erário de responsabilidade de agente público para o qual concorreu a empresa contratada, ambos devem ter as contas julgadas irregulares e ser condenados solidariamente ao ressarcimento do prejuízo causado.
	Ante o exposto, ao dar provimento ao recurso de reconsideração de Eliézio Pinto da Costa e negá-lo ao da empresa Henvil Transportes Ltda., VOTO por que o Tribunal adote a deliberação que submeto a este Colegiado.
TCU, Sala das Sessões Ministro Luciano Brandão Alves de Souza, em 3 de setembro de 2019.
ANA ARRAES 
Relatora